【裁判字號】    97,訴,1592
【裁判日期】    970814
【裁判案由】    偽造文書
【裁判全文】
臺灣板橋地方法院刑事判決              97年度訴字第1592號
公  訴  人  臺灣板橋地方法院檢察署檢察官
被      告  丙○○
                    3號4樓
上列被告因偽造文書案件，經檢察官提起公訴（96年度偵字第2
9703號），本院判決如下：
    主  文
丙○○明知為不實之事項，而使公務員登載於職務上所掌之公文
書，足以生損害於公眾及他人，處有期徒刑參月，如易科罰金以
新臺幣壹仟元折算壹日；又行使偽造私文書，足以生損害於公眾
及他人，處有期徒刑伍月，如易科罰金，以新臺幣壹仟元折算壹
日。應執行有期徒刑陸月，如易科罰金，以新臺幣壹仟元折算壹
日。
    事  實
一、丙○○明知其母親黃陳甚所有之身分證及郵局存摺、印鑑並
    未遺失，而係交由其弟媳甲○○保管中，竟基於使公務員登
    載不實文書之犯意，利用黃陳甚年老體弱（民國○○年○○月○
    日生），不良於行，且對於外界事物之認知能力遠較一般人
    為低之情形下，先於96年8 月22日某時，攜同黃陳甚前往臺
    北縣板橋戶政事務所，以黃陳甚之身分證業已遺失為由，向
    該戶政機關申請辦理遺失補發身分證，致不知情之承辦人員
    丁○○誤信為真實，而將該身分證遺失之不實事項登載於其
    職務上所掌公文書，足以生損害於黃陳甚與臺北縣板橋戶政
    事務所對於身分證件核發之正確性。復基於行使偽造私文書
    之犯意，於同日16時25分許（起訴書誤載為8 月23日），又
    攜同黃陳甚至台北市○○路郵局，以黃陳甚之郵局存摺遺失
    為由，代為填寫虛偽不實之郵局儲金簿掛失補副聲請書後，
    再令黃陳甚按捺指印以表示係黃陳甚本人申請辦理，復交付
    「黃陳甚」之印章予不知情之承辦人員乙○○，蓋用「黃陳
    甚」之印文，致乙○○誤信為真實，而將原黃陳甚之郵局存
    摺註銷。嗣甲○○於同月30日，攜帶上開保管之郵局存摺至
    郵局查詢該月份之敬老津貼匯款時，始知該存摺、印鑑已掛
    失註銷，而悉上情。
二、案經甲○○訴請臺灣板橋地方法院檢察署檢察官偵查起訴。
    理  由
一、按本院以下調查之各項證據，被告於準備程序對證據能力表
    示無意見，復於審判期日就本院提示之證據於言詞辯論終結
    前，亦未就所調查之證據主張有不得為證據之情形，本件經
    調查之各項證據，自有證據能力。
二、訊據被告丙○○固坦承於前開時地帶黃陳甚前往臺北縣板橋
    戶政事務所申請辦理補發身分證，及至台北市○○路郵局申
    請補發存摺等情不諱，惟矢口否認涉有上開犯行，辯稱：伊
    曾經向告訴人要黃陳甚之身分證，但告訴人不歸還，伊就帶
    黃陳甚去戶政事務所將黃陳甚身分證被扣押之事告訴承辦人
    員，承辦人員的主管說如果黃陳甚本人到場就可以重辦身分
    證。後來去郵局也是告知承辦人員說存摺、印鑑被扣押，承
    辦人員問我們是否知道密碼，我說知道，承辦人員說這樣就
    可以重新補辦，也可以變更新的印鑑，只要本人到場就可以
    云云。經查：
（一）被告於上開時地帶黃陳甚前往臺北縣板橋戶政事務所申請
      辦理補發身分證，及至台北市○○路郵局申請補發存摺等
      事實，業據被告自白不諱，並有臺北縣板橋戶政事務所96
      年10月26日北縣板戶字第0960010059號函、補領國民身分
      證申請書、請領國民身分證說明、台灣郵政股份有限公司
      郵匯處96年11月9 日儲字第0960001535號函、台北長春路
      郵局儲金簿掛失補副申請書、儲匯業務作業規章等件在卷
      可資佐證。另黃陳甚的身分證及郵局存摺係在告訴人甲○○保管中一節，復據告訴人指訴在卷，並為被告所不爭執
      ，均核先敘明。
（二）證人丁○○於偵查及本院審理中到庭證稱：黃陳甚是來辦
      理遺失補發身分證，因為補發一定要本人到場，若是身分
      證被扣留則不能辦理補發，當時黃陳甚是說她要辦理補發
      身分證，並沒有說身分證被扣留，亦不記得有人提到身分
      證被扣留要如何辦理的事，亦沒有所謂主管來說明身分證
      被扣押可以補發之事等語（見96年度他字第6558號偵查卷
      第50頁、本院97年6 月25日審判筆錄）。另證人乙○○亦
      於偵查及本院審理中到庭證稱：當時是被告帶著黃陳甚還
      有一位女性到郵局，被告說他母親黃陳甚郵局存摺、印鑑
      遺失要補發，我們說明補發手續需本人到場，被告就指著
      營業廳坐位上的黃陳甚說本人有到，我們核對身分證上的
      照片是本人無誤，就請本人填寫單據。但是因為被告說黃
      陳甚不會寫字，我們就請丙○○代為書寫，再由黃陳甚按
      指印，證明本人到場，是由被告牽黃陳甚的手蓋印，我們
      就受理遺失補發手續。另外申請書上的印文是由被告交付
      黃陳甚印章後，由伊代蓋的等語（見96年度他字第6558
      號偵查卷第50、51頁；本院97年7 月23日審判筆錄）。
（三）由上開證人丁○○、乙○○之證述情節可知，被告刻意隱
      瞞黃陳甚身分證、郵局存摺在告訴人保管中並未遺失之事
      ，而利用不知情之黃陳甚一同前往辦理上開身分證及郵局
      存摺遺失補發，事證已臻明確，被告辯稱有告知戶政事務
      所及郵局承辦人員上開身分證、郵局存摺係遭扣留一節，
      尚屬無據，不足採信，本件事證明確，被告犯行堪以認定
      ，應依法論科。
三、核被告所為，係犯刑法第214 條使公務員登載不實文書罪、
    第216 條、第210 條行使偽造私文書罪。被告偽造私文書之
    低度行為為行使之高度行為所吸收，不另論罪。被告所犯上
    開二罪，犯意各別，行為互殊，應分論併罰。爰審酌被告為
    圖私利，竟罔顧人倫親情，對被害人造成之侵害程度，及於
    犯罪後仍未能坦承犯行之態度等一切情狀，分別量處如主文
    所示之刑，及諭知易科罰金之折算標準，並定其應執行刑後
    諭知易科罰金之折算標準。
四、至偽造之郵局儲金簿掛失補副聲請書已行使持交郵局所有，
    其上「黃陳甚」之簽名雖係被告代寫，然僅係因黃陳甚無法
    書寫而由郵局人員請被告代寫後，再由「黃陳甚」本人按捺
    指印以表彰係本人申請之旨；另印文亦係「黃陳甚」本人之
    印章交由郵局人員代為用印，均如前述，尚難認該署押係偽
    造，自無從宣告沒收，附此敘明。
據上論斷，應依刑事訴訟法第299 條第1 項前段，刑法第216 條
、第210 條、第214 條、第41條第1 項項段、第51條第5 款，刑
法施行法第1 條之1 ，判決如主文。
本案經檢察官藍海凝到庭執行職務
中    華    民    國    97    年    8     月    14    日
                  刑事第七庭    審判長法  官  胡堅勤
                                      法  官  吳佳穎
                                      法  官  李君豪
以上正本證明與原本無異。
如不服本判決，應於判決送達後10日內敘明上訴理由，向本院提
出上訴狀（應附繕本）。
                                      書記官  林文達
中    華    民    國    97    年    8     月    14    日
附錄本案論罪科刑法條全文：
刑法第210條
偽造、變造私文書，足以生損害於公眾或他人者，處五年以下有
期徒刑。
刑法第214條
明知為不實之事項，而使公務員登載於職務上所掌之公文書，足
以生損害於公眾或他人者，處3 年以下有期徒刑、拘役或五百元
以下罰金。
刑法第216條
行使第二百十條至第二百十五條之文書者，依偽造、變造文書或
登載不實事項或使登載不實事項之規定處斷。


司法院資訊處製作；財團法人民間司法改革基金會備份。
